最　高　行　政　法　院　判　決　　　　　　　　　　　九十一年度判字第四五號
　　原　　　告　日商．世雅企業股份有限公司
　　代　表　人　甲○○○○○
　　訴訟代理人　陳長文律師
　　　　　　　　李和音律師
　　被　　　告　經濟部智慧財產局
　　代　表　人　陳明邦
右當事人間因服務標章事件，原告不服行政院中華民國八十八年十二月十六日台八十
八訴字第四五四四八號再訴願決定，提起行政訴訟。本院判決如左：
　　主  文
原告之訴駁回。
訴訟費用由原告負擔。
　　事  實
緣原告於民國八十六年一月二十日以「SEGA GAMEWORKS」服務標章，指定使用於商品
及服務分類表第四十一類之遊樂場，包括相互作用的電子媒體娛樂設備的電動玩具遊
樂場所服務，作為其註冊第六○六三九號「SEGA」服務標章之聯合服務標章申請註冊
。被告以其有違商標法第七十七條準用同法第三十七條第十款之規定，乃予以核駁，
發給第二五五六九號服務標章核駁審定書。原告不服，提起訴願、再訴願，遞遭決定
駁回，遂提起本件行政訴訟。茲摘兩造訴辯意旨如次：
原告起訴意旨及補充理由略謂：一、按「凡文字、圖形、記號、顏色組合或其聯合式
，係表示申請註冊服務標章所指定服務之形狀、品質、功能、通用名稱或其他說明者
，不得申請註冊」固為商標法第七十七條準用同法第三十七條第十款所明定，惟所謂
標章之說明必需出自直接而明顯之方式，使一般人從標章本身即能知悉其所表彰之服
務為何，設若非直接而明顯地說明指定服務或非與服務本身之說明有密切關聯，縱該
文字、圖形等間接地與指定服務有所關聯或隱含自我標榜意味，亦非前揭法條所稱之
說明，應非不得註冊。查本案服務標章圖樣上之「GAMEWORKS 」係原告集團所首創，
由「GAME」及「WORKS 」二字組合而成之複合字，該二字雖各有意義，然其分別表示
「遊戲、比賽、遊戲器具」及「工廠、作品」等多重意義，而非僅有一固定涵義，且
「WORKS」並無「場所」之意，故「GAMEWORKS」複合字本身即不可能有「遊樂場」之
意。再者，原告遍查坊間所有英文字典中亦未發現「GAMEWORKS 」乙字，足證「GAME
WORKS 」係純屬原告所創設之標章，並不具任何意義，職是之故，消費者於見到本標
章圖樣上之「GAMEWORKS 」時，即絕無可能將之解讀為具有「遊樂場」之涵義，其理
至明。再查，依英文語法，「遊樂場」之英文應為「amusement park」或「 amuseme
nt arcade」，而非「GAMEWORKS」。詎經濟部不查，竟於訴願決定書中謂「GAME」與
「WORKS 」二者合用，予人之直接印象即是「遊樂場（所）之意，該項結論完全悖離
一般人對於英文語法之理解，而經濟部對作成該項結論之依據為何卻隻字未提，顯係
其主觀之見解，明顯違反社會通念。而行政院何以支持經濟部此項結論，又其依據究
屬何在，於再訴願決定書亦未作任何說明，難謂無偏之虞。二、其次，本案標章及「
GAMEWORKS」標章業經原告及其關係企業Sega Gameworks L.L.C.分別於美國、澳洲、
紐西蘭、智利、哥倫比亞、歐洲共同體、阿根廷、香港、南韓、以色列及墨西哥等地
獲准註冊，原告業於訴願階段提呈該等國外註冊資料。按商標或標章註冊之目的無非
在於保護該商標或標章之使用，而依各國商標法制，商標或標章使用若非註冊取得之
要件，即為維持註冊之要件。職是，由本案標章及「GAMEWORKS 」標章已在上述國家
註冊之事實，應可推知該等標章已在該等國家使用。被告認各國註冊僅能證明權利靜
態之取得，顯係未能探究註冊本質之故，其見解之偏頗違誤，不言而喻。行政院甚且
於再訴願決定書中對此亦未作任何駁斥或釐清，心態之保守僵化，誠令人匪夷所思。
三、次查，商標法第七十七條準用同法第五條第二項規定「不符前項規定之圖樣，如
經申請人使用且在交易上已成為申請人營業上服務之識別標章者，視為已符合前項規
定」。同法第三十七條第十款後段另規定「但有本法第五條第二項規定之情事而非通
用名稱者，不在此限」。準此，一原具描述性意義之標章，若藉由長期與廣泛之使用
，足以使消費大眾認識其為表彰某一企業服務之標誌，並得藉以與他人之服務相區別
，則該標章即與表示指定營業之說明無涉，而具有第二層意義，應准予註冊。本標章
既非業界之通用名稱，亦無直接明顯說明其指定服務或該服務發生關聯之情事，且原
告集團自公司設立後即以「GAMEWORKS 」作為其公司名稱之一部分及商標或服務標章
而於擴展業務時廣泛使用，在美國，原告集團目前所經營之娛樂中心，包括電動玩具
遊樂場、大型商業遊樂中心及餐館等服務之提供，已遍及於加州、華盛頓州、內華達
州、德州、亞利桑那州、佛羅里達州及密西根州。據統計，一九九八年五月至十一月
止，造訪該集團位於西雅圖、達拉斯及拉斯維加斯等五家遊樂中心之總人數即已高達
四、○五四、二八○人次，足見原告集團對其新遊樂中心在開幕前，即已透過各大報
章雜誌平面廣告之刊登以及網際網路上之報導達到廣為宣傳之效果。此外，原告集團
為促銷其業務，並於網際網路上設置網站（網址：www.gameworks.com ），大篇幅介
紹本標章所表彰之業務。為證明本標章確具第二層意義，原告已於申請註冊階段提呈
如下所述有關本標章具有識別性之證據資料：(一)一九九八年五月份之「花花公子」（
playboy）雜誌中介紹「GAMEWORKS」標章業務之報導影本；(二)介紹「 GAMEWORKS」標
章業務之歐洲版美國華爾街日報影本乙份；(三)原告之關係企業美商 Sega  Gameworks
L.L.C.所簽署，經美國加州公證人公證之宣誓書影本乙份；(四)網際網路介紹「GAMEWO
RKS 」標章業務之下載資料－內有關於原告集團一九九九年春季於關島以及伊利諾州
之Schaumberg開幕之遊樂中心之簡介；(五)一九九八年八月份之「阿拉斯加航空」雜誌
（Alaska Airlines Magazines）中介紹「GAMEWORKS」遊樂中心之報導影本；(六)一九
九八年六月十日之「The Forrester Brief」介紹「GAMEWORKS」標章業務之報導影本
；(七)介紹「GAMEWORKS 」標章業務之美國各大報章雜誌廣告影本（包括「 LAS VEGAS
REVIEW」期刊及「SHOPPING CENTER BUSINESS」月刊等）；(八)介紹「GAMEWORKS 」標
章業務之巴西「Press」報紙廣告影本；(九)介紹「GAMEWORKS」標章業務之職業美式足
球聯盟「Insider Game Program內之相關廣告影本；(十)其他報章雜誌上之促銷廣告及
原告上述關係企業之一九九六年公司年報影本；(十一)其他介紹「GAMEWORKS 」標章之文
宣資料乙套；(十二)使用「GAMEWORKS 」標章之信封、信紙及目錄等促銷資料；(十三)包括「
The Reporter」、「amusement」及「BURRELLE'S News Express」在內之各大報章媒
體介紹原告集團「GAMEWORKS 」遊樂中心之文宣資料及手冊影本。觀諸上述證據資料
，非但包括已流通世界之著名雜誌「花花公子」及「美國華爾街日報」等報章雜誌廣
告，尚包括網際網路上之報導資料。按本標章既指定使用於「遊樂場，包括相互作用
的電子媒體娛樂設備的電動玩具遊樂場所」服務，則該等遊樂場所之主要消費對象，
應為青少年及中壯年之男性族群，此消費族群不僅為上述「花花公子」等報章雜誌之
主要讀者群，且亦為電腦網路所有上網人口占最大比例之一群。眾所週知，由於現今
電腦網路之普及，網路購物、通信、查詢、預約等各種活動業已進入人類之生活中。
於此環境下，臺灣之網路Ｎ世代既為前述遊樂場所之主要消費對象，其自可經由網際
網路上之報導資料知悉本案標章。詎經濟部及行政院對「上述著名報章雜誌以及網際
網路上之報導資料究否已足使國內消費者認識其為表彰原告服務之標識」乙點，竟皆
略而未提，未免失之公允。四、按「商標在核准註冊以前，尚屬準備註冊之程序，必
自註冊之日始取得商標專用權。申請註冊之商標，在註冊程序未經終結前，法律或事
實有所變更時，主管機關應依變更後之法律或事實處理」業經鈞院著有判例（五十七
年判字第九十五號判例）。本案標章既尚未核准註冊，則仍屬準備註冊之程序，職是
，縱令原告前呈送之證據資料中，有部分無標示，或有部分標示之日期在本件服務標
章申請註冊（即八十六年元月二十日）之後，只要於註冊程序未終結前，本案標章因
事實變更（即事實已變更為「標章持續之使用而已具有第二層意義」），則揆諸上述
判例，自應依變更後之事實（即標章已具有第二層意義），作為處理本案標章註冊准
否之依據。詎行政院竟於再訴願決定書中認定原告檢具之軟體世界雜誌，無日期標示
，南韓之雜誌報導日期亦晚於本標章申請註冊日，尚不足以證明本案標章業經原告廣
泛使用且在交易上已成為其營業上服務之識別標識，此見解明顯違背前揭判例，殊無
可採。五、綜上所陳，本案標章不僅不具說明性，且具表彰服務來源之識別性，其未
違反商標法第七十七條準用同法第三十七條第十款之規定，至為灼然。為此，懇請鈞
院依法判決撤銷原處分、訴願與再訴願決定，以維原告之權益，實為德便等語。
被告答辯意旨略謂：一、按凡文字、圖形、記號、顏色組合或其聯合式，係表示申請
註冊服務標章所使用服務種類之品質、功用、通用名稱或其他說明者，不得申請註冊
，為商標法第七十七條準用同法第三十七條第十款之規定。本件原告申請註冊服務標
章圖樣上之「GAMEWORKS」係由「GAME」（遊戲、比賽、遊戲器具）和「WORKS」（工
廠、作品）結合而成，給予我國消費者的概念即是「遊樂場」，其關係企業 Sega Ga
meworks L.L.C.公司名稱中譯文亦為世雅「遊樂場」有限公司即其一例。原告以「GA
MEWORKS 」作為標章之部分，指定使用於「遊樂場」，難稱無指定其服務說明。原告
雖謂在英文語法上，「遊樂場」應為「amusement park」或「amusement arcade」，
而非「GAMEWORKS 」。然而商標識別性不在於語法如何、原意如何，而在於它傳遞給
消費大眾的觀念、意義如何。又原告稱本標章業已於多國獲准註冊，及「GAMEWOR KS
」亦經其關係企業 Sega Gameworks L.L.C.於美國、澳洲等多國獲准註冊，且標章亦
經其使用取得顯著性云云，然未檢送於我國已廣泛使用之證據資料以實其說，而各國
註冊資料，僅為靜態權利取得之證明，尚難據以認定本標章已取得識別性，自有首揭
條款之適用。又其關係企業 Sega Gameworks L.L.C公司申請「GAMEWORKS」服務標章
列為核駁第二四九四一號前案，經訴願、再訴願確定，併予陳明。是被告依法核駁其
註冊之申請，並無不合，請駁回原告之訴等語。
　　理  由
按商標法第七十七條準用同法第三十七條第十款前段規定，凡服務標章圖樣之文字、
圖形、記號、顏色組合或其聯合式，係表示申請註冊服務標章所使用服務之形狀、品
質、功能、通用名稱或其他說明者，不得申請註冊。而服務標章圖樣上之文字、圖形
、記號、顏色組合或其聯合式，依社會一般通念，如為服務之說明或與服務之說明有
密切關連者，即有該條款不得申請註冊之適用，與習慣上是否通用無關。本件原告於
八十六年一月二十日以「SEGA GAMEWORKS」服務標章，指定使用於商品及服務分類表
第四十一類之遊樂場，包括相互作用的電子媒體娛樂設備的電動玩具遊樂場所服務，
作為其註冊第六○六三九號「SEGA」服務標章之聯合服務標章申請註冊。被告以其有
違商標法第七十七條準用同法第三十七條第十款之規定，乃予以核駁，發給第二五五
六九號服務標章核駁審定書。原告不服，乃循序提起本件行政訴訟，主張如事實欄所
載。經查：（一）、本件被告以系爭「SEGA GAMEWORKS」服務標章圖樣（如附圖）上
之GAMEWORKS係由GAME（遊戲、比賽、遊戲器具）及WORKS（工廠、作品）結合而成，
予人概念即遊樂場，其關係企業 Sega　Gameworks L.L.C公司名稱中譯文亦為世雅遊
樂場有限責任公司，原告以GAMEWORKS 指定使用於遊樂場服務，難謂非為指定使用服
務之說明。原告雖主張在其他國家已註冊等語。以國情、法制不同，使用情況有異，
不得執為本案亦應准予註冊之論據，乃依商標法第七十七條準用同法第三十七條第十
款之規定予以核駁。（二）、原告主張系爭服務標章圖樣上之GAMEWORKS 係其首創，
無遊樂場之意，又系爭服務標章業於墨西哥、以色列、阿根廷、智利、南韓、香港及
歐洲共同體註冊，其集團之另一「GAMEWORKS」標章亦經關係企業Sega Gameworks L.
L.C公司於美國、澳洲、紐西蘭、智利等國註冊，足證GAMEWORKS一字未具說明性，且
其集團自公司設立後即以GAMEWORKS 作為其公司名稱之一部分及商標或服務標章廣泛
使用，具特別顯著性等語。惟系爭「SEGA GAMEWORKS」服務標章圖樣上之 GAMEWORKS
，係結合GAME與WORKS所組成，GAME有遊戲、比賽、遊戲器具之意，WORKS有工廠、作
品之意，二者合用，予人之直接印象即係遊樂場（所），以之作為服務標章圖樣之一
部分，指定使用於遊樂場包括相互作用的電子媒體娛樂設備的電動玩具遊樂場所服務
，依社會一般通念，自有首揭商標法第七十七條準用同法第三十七條第十款規定之適
用。至原告主張系爭服務標章已於多國註冊，「GAMEWORKS 」亦經其關係企業於美、
澳等國註冊，且經其使用已具有顯著性一節，但原告並未檢送於我國已廣泛使用之證
據資料以實其說，而各國註冊資料，僅為靜態權利取得之證明，尚難據以認定系爭服
務標章圖樣已具識別性。至所檢具軟體世界雜誌，無日期標示；南韓之雜誌報導日期
亦晚於系爭服務標章申請註冊日，尚不足以證明系爭服務標章圖樣，業經原告廣泛使
用且在交易上已成為其營業上服務之識別標識。原告另主張本院五十七年判字第九十
五號判例：「商標核准註冊以前，尚屬準備註冊之程序，必自註冊之日始取得商標專
用權。申請註冊之商標，在註冊程序未終結前，法律或事實有所變更時，主管機關應
依變更後之法律或事實處理。」，系爭服務標章既尚未核准註冊，仍屬準備註冊之程
序，縱令其提出之證據，有部分無標示日期或部分標示日期在系爭服務標章申請註冊
之後，系爭服務標章因持續使用而已具有第二層意義，自應依該變更之事實，作為審
定等語。但原告所提出之證據，再訴願決定認尚不足以證明系爭服務標章圖樣，業經
原告廣泛使用且在交易上已成為其營業上服務之識別標識。至於原處分作成後，尚不
得因事後系爭服務標章是否因持續使用而已具有第二層意義，而謂原處分有何違誤，
況本院五十七年判字第九十五號判例依其事實及理由意旨所載，係適用於據以核駁之
商標被撤銷之案件，與原告所主張之情形有別，尚不得援引。（三）、綜上所述，原
告所訴各節，核不足採，一再訴願決定，遞予維持原處分，均無不合，原告起訴意旨
，難謂有理，應予駁回。
據上論結，本件原告之訴為無理由，受依行政訴訟法施行法第二條、行政訴訟法第九
十八條第三項前段，判決如主文。
中　　華　　民　　國　　九十一　　　年　　　一　　　　月　　　十　　　　日
                    最 高 行 政 法 院  第 四 庭
                                審 判 長 法  官　　　葉　振　權
                                         法  官      廖  宏  明
                                         法  官　　　吳　錦　龍
                                         法  官　　　劉　鑫　楨
                                         法  官　　　吳　明　鴻
右  正  本  證  明  與  原  本  無  異
　　　　　　　　　　　　　　　　　　　　 法院書記官　陳　盛　信
中　　華　　民　　國　　九十一　　　年　　　一　　　　月　　　十　　　　日
